【裁判字號】    94,訴,2472
【裁判日期】    950427
【裁判案由】    退學
【裁判全文】
臺北高等行政法院判決
                                  94年度訴字第02472號
                              .
原      告  甲○○
訴訟代理人  廖芳萱律師
被      告  國立台灣大學
代  表  人  乙○○校長）住同.
訴訟代理人  鍾永盛律師
上列當事人間因退學事件，原告不服教育部中華民國94年6 月6
日台訴字第0940075486A 號訴願決定，提起行政訴訟。本院判決
如下：
    主  文
原告之訴駁回。
訴訟費用由原告負擔。
    事  實
壹、事實概要：
    緣原告原係被告醫學院醫學系四年級學生，於民國（下同）
    92學年度第2 學期選修5 門課程16學分（臨床藥理學小組討
    論2學分、臨床醫學總論二5學分、臨床醫學總論三3學分、
    藥理學4學分、藥理學實驗2學分），其中各科學期成績計有
    11學分不及格（臨床藥理學小組討論2學分，成績58分；臨
    床醫學總論二5學分，成績32分；藥理學4學分，成績54分）
    ，已達該學期修習學分總數三分之二，經該校依學則第28條
    規定，於93年10月27日以校教字第0930032000號公告，予以
    退學處分。原告不服，向該校提出申訴，案經該校於93年12
    月9 日以校學字第0930037077號評議決定書決定：「申訴駁
    回」。原告仍不甘服，提起訴願，經遭駁回，遂向本院提起
    行政訴訟。
貳、兩造聲明：
一、原告聲明求為判決：
(一)訴願決定、評議決定及原處分均撤銷。
(二)被告應准原告自92年度第2 學期起迄復學日止補辦休學程序
    。
(三)訴訟費用由被告負擔。
二、被告聲明求為判決：
(一)原告之訴駁回。
(二)訴訟費用由原告負擔。
參、兩造之陳述：
一、原告主張之理由：
(一)原告係被告醫學院醫學系學生，92年度第1 學期時（上課期
    間：92年9 月15日起，至93年1 月9 日止），曾因學期成績
    不及格科目學分數達該學期修習學分總數二分之一，而遭被
    告在92年度第2 學期開始上課後（上課期間：93年2 月16日
    起，至93年6 月11日止）通知原告應受退學處分，並於同年
    3 月8 日向高雄市苓雅區兵役課取消原告兵役緩徵資格。
(二)被告前述內部決議未通知原告，亦未撤銷93年2 月中旬、3
    月初對原告作成之退學處分。直至93年4 月中旬，原告始得
    知被告可能准許原告復學，此消息亦從未經過被告確認證實
    或通知，原告無從得知自己學籍身分是否恢復？究竟應自何
    時開始復學？迄至93年5 月，原告獲悉已被恢復在學緩徵資
    格，且93年5 月被告退學公告中沒有原告姓名後，始確認被
    告已准許恢復原告學籍，然斯時92年度第2 學期上課期間早
    已超過三分之二，原告無從在該學期正常上課。然被告93年
    10月27日以校教字第0930032000號公告原告應受退學處分，
    理由竟係：原告該學期缺課過多遭扣分，致不及格成績達該
    學期修習學分總數三分之二。原告向被告申訴遭駁回，向教
    育部訴願亦遭駁回在案。
(三)按「本法所稱行政處分，係指行政機關就公法上具體事件所
    為之決定或其他公權力措施而對外直接發生法律效果之單方
    行政行為。」「行政處分除法規另有要式之規定者外，得以
    書面、言詞或其他方式為之。」行政程序法第92條第1 項、
    第95條第1 項分別定有明文。被告92年度第1 學期之退學處
    分係在93年2 月中旬、3 月月初以言詞通知原告，且已直接
    對外發生法律效果，故被告在93年3 月8 日直接向高雄市兵
    役課，取消原告在學緩徵資格。從而，被告在訴願程序中辯
    稱未向戶政事務所告知原告遭退學，被告未告知原告因92年
    度第1 學學期成績不及格科目超過修習學分二分之一，已遭
    被告退學等語，並非實情，從而，被告確實在93年2 月中旬
    、3 月月初對原告作成退學處分。
(四)按「行政處分未經撤銷、廢止、或未因其他事由而失效者，
    其效力繼續存在」行政程序法第110 條第3 項定有明文。被
    告曾於93年2 月、3 月間，作出原告92年度第1 學期修習成
    績達二分之一不及格之退學行政處分，且該退學處分業已通
    知原告知悉。故在前述退學處分未經撤銷、廢止，或有其他
    事由失效前，該行政處分效力仍然繼續存在，雖被告在93年
    3 月17日內部決議，同意原告自92年度第1 學期起，至93年
    度第1 學期止之學籍認定，得以殘障生身分處理。然被告前
    述決議僅單純為內部決定，從未通知原告或對外發布，故無
    行政處分撤銷、廢止之事實，故原告在被告撤銷該退學處分
    前，應屬於喪失學籍狀態。故被告在未恢復原告學籍前，應
    不得再對原告評斷成績，更不可能再對原告作成系爭退學處
    分。
(五)縱鈞院認定被告在93年5 月間恢復原告兵役緩徵資格，且5
    月發布之93年度第1 學期退學公告，亦未將原告列入，已符
    合前法「因其他事由」而使93年2 月中、3 月初之退學處分
    失效，然原告係在93年5 月中旬，始確定被告准許恢復原告
    學籍，然此時，92年度第2 學期上課期間早已超過三分之二
    ，原告根本無法在該學期一開始就正常上課，故據此認定原
    告缺課過多被扣分，而再次令原告退學，亦嚴重違反法律正
    當程序，並與司法院釋字第563 號解釋「對學生所為退學之
    處分行為，關係學生權益甚鉅，有關章則之訂定及執行自應
    遵守正當程序，其內容並應合理妥適」意旨相悖。
(六)依被告學則第51條第3 項「依前項規定提出申訴後獲准復學
    者，若因特殊事故無法及時復學，其復學前之離校期間，得
    補辦休學，並不併入休學年限內計算」規定，被告應撤銷系
    爭退學之行政處分，准許原告自92年度第2 學期起，迄至復
    學前止，補辦休學程序。
(七)原告93年1 月底接獲92年度第1 學期成績達二分之一學科不
    及格時，被告應令原告退學之行政處分（下稱「第一次退學
    處分」）即已生效，並非俟退學公告公布時始為行政處分生
    效時點，被告抗辯第一次行政處分不存在並無理由：
１、被告自承被告學則會放在學校網路上，並於新生入學時領得
    之教務章則選輯中予以載明，故學生在接獲學期成績單時，
    即可判斷自己成績是否符合被告學則第27條「應令退學」要
    件，而無需被告特別通知學生應受退學處分。從而，被告所
    屬學生若查知自己學期學業成績不及格科目之學分數，達該
    學期修習學分總數二分之一時，即可明瞭受被告退學之事實
    （被告學則載明「應」令退學，故祇要符合退學要件，就必
    定會遭被告退學）。
２、按「行政處分除法規另有要式規定者外，得以書面、言詞或
    其他方式為之」行政程序法第95條第1 項明定，因「退學處
    分」並無法令規定為「要式」行政處分，故依前法規定，學
    校退學處分自得以書面、言詞或其他方式為之。再按行政程
    序法第110 條第1 項後段「書面以外之行政處分自以適當方
    法通知或使其知悉時起，依送達、通知或使知悉內容對其發
    生效力」規定，本件原告93年1 月底收到成績單前，已受被
    告醫學系辦公室人員蔡宗華以電話通知，原告成績二分之一
    不及格會被退學；且原告在收到學期成績單時，亦可清楚判
    斷自己學期成績已達退學要件。故原告在93年1 月底，已受
    通知且知悉受第一次退學處分之具體內容，故第一次學處分
    ，已發生效力。觀諸原告93年3 月2 日請求變更為身心障礙
    資格申請書左下方，被告教務處編審兼股長也載明「該生92
    上學期因成績達2/1 遭退學之處分」更可證明，被告第一次
    行政處分，在原告知悉學期成績有二分之一不及格時，即已
    存在，而非俟退學公告後，退學處分才發生效力。
３、雖被告主張：原告93年3 月間，已向被告申請改依殘障生身
    分認定退學標準；且92年度第2 學期原告仍然辦理註冊手續
    等語，抗辯第一次退學處分尚未作成，然：
(1)、原告向被告申請改依殘障生身分認定退學標準，乃係在得知
    受第一次退學處分後，所採取之申訴、救濟手段；而此一救
    濟程序之進行，不阻斷已對外生效之行政處分效力，故被告
    誤將原告救濟成功之結果，當成第一次退學處分尚未生效之
    理由依據，顯有誤會。
(2)、原告92年度第2 學期仍然辦理註冊手續，係為避免日後申訴
    救濟成功撤銷行政處分後，會因未繳納註冊費，而另構成被
    告學則第11條第1 項應令退學事由（被告學則第11條第1 項
    「學生應於每學期規定期限內繳交學雜費，應退學或已合畢
    業資格者外，繳交學雜費即視同完成註冊。逾期未繳費者，
    除已先書面請准延緩註冊學者外，即令退學」）。且依被告
    退學公告中「公告事項」第3 點明定：已繳學雜費而遭退學
    之學生，得於期限內辦理學雜費退費手續等語。亦可查悉被
    告容許受退學處分但仍在申訴階段之學生，暫先辦理次年度
    註冊，而非如被告主張，容許原告註冊，就表示原告學籍仍
    然存在。
(3)、關於原告學籍在92年度第2 學期一開始時，就已因受被告退
    學處分而消失，且不因原告向被告爭取改依殘障生身分認定
    退學標準或辦理註冊而自動恢復學籍之事實，被告早在92年
    度第2 學期退學公告未發布前，即已向（93年3 月8 日）高
    雄市苓雅區兵役課取消原告兵役緩徵資格（按：若93年3 月
    第一次退學處分尚未生效，則93年3 月8 日原告學籍仍然存
    在，被告為何可以取消原告兵役緩徵資格）及被告所屬人員
    在93年3 月2 日內部公文中，亦表明原告已遭退學處分。
(八)被告第一次退學處分未依法撤銷前，原告仍無學籍，被告不
    得評量原告成績：
１、原告在獲悉因92年第1 學期學期成績未達標準而遭退學後，
    即於93年3 月2 日，以書面請求被告准予改依殘障生身分認
    定退學標準，雖被告93年3 月17日內部決議，同意：原告自
    92年度第1 學期起，至93年度第1 學期止之學籍認定，得以
    殘障生身分處理。然被告前述決議，卻未通知原告或對外發
    布，故被告93年3 月17日內部決議不發生第一次退學處分撤
    銷或廢止之效果。
２、退步言，縱使依被告主張於93年4 月12日公告退學名單（按
    ：原告主張係5 月始獲悉退學公告），則被告也是在發現退
    學公告中，沒有原告姓名後，始確認被告准予原告改依殘障
    生身分認定退學標準，而恢復原告學籍，故第一次退學處分
    ，最快也是在93年4 月12日始遭撤銷或廢止。在此之前，原
    告並無學籍，故被告無法評量原告無學期期間之成績。
(九)關於被告主張原告可以申請停修或休學云云，然：
１、依被告「學士班學生停修課程辦法」第4 條「停修課程每學
    期以1 科為限」。經查，原告92年度第2 學期共修5 門學科
    ，總學分數為16學分。而原告在學期中如何預測自己那一個
    科目會不及格，進而預先停修該學科？故被告主張原告可經
    由停修保障自己權益，應不可採。
２、被告學則雖規定，原告得在學期結束前，申請休學，然關於
    原告申請休學與否，係原告權利，原告自然有權決定是否要
    遲延畢業，故被告不得以原告可辦理休學，作為被告在原告
    無學籍情況下評量原告成績之正當理由。況且，原告在遭受
    第二次退學處分前，根本不知道被告會評定原告無學籍時期
    之成績。故原告不想浪費半年時間休學，且在得知被告已撤
    銷第一次退學處分後，認定被告會在撤銷第一次退學處分後
    ，才打分數，而未辦理休學，也十分正常。
(十)被告以原告92年度第2 學期成績未達標準，令原告退學之行
    政處分，有違反信賴保護、誠信原則、程序正義等諸多原則
    ，且未考慮情事變更，屬違法行政處分應予撤銷：
１、原告92年度第2 學期臨床藥理學小組討論學期總成績分為58
    分，其評分標準為：
(1)、「出席討論成績」占60%（缺席1次扣5分）；「問卷填寫成
    績」占10% ；「筆試成績」占30% ；最後總分再加5 分。
(2)、因原告在接獲92年度第2 學期成績單時，曾查詢原告「出席
    討論成績」僅53分，且「問卷填寫成績」祇要有填寫問卷，
    就會給10分，故依前述標準推斷，原告臨床藥理學小組討論
    之筆試成績應為32.5分。
(3)、前述「出席討論成績」中，原告曾因93年3 月4 日、3 月11
    日、3 月18日3 次缺席，而被扣15分，因93年4 月12日前原
    告學籍尚未恢復，被告應不得在此期間評斷原告成績。故若
    不計算原告3次缺席記錄，則原告學期成績應為66分。
(4)、原告92年度第2 學期臨床藥理學小組討論學期總成績應屬及
    格，因該學科為2 學分數，故如此原告學期成績就不會達到
    應令退學標準。被告扣分不當，已影響原告受教育權益。
２、按「行政行為，應受法律及一般法律原則之拘束」「行政原
    則，應以誠實信用之方法為之，並應保護人民正當合理之信
    賴」行政程序法第4 條、第8 條分別明定，而其中「信賴保
    護原則」及「誠信原則」又屬於一般法律上之重要之一，故
    被告作成之第二次退學處分過程，自亦應受信賴保護原則及
    誠信原則之拘束。
３、原告在93年4 月12日被告退學公告尚未發布前，不論依被告
    公布之學則、受被告人員通知、或兵役課通知原告遭被告取
    消緩徵等情節，均足認原告已遭被告退學，且原告亦為恢復
    學籍所需證明文件而多方奔走（即請求被告改依殘障生身分
    認定退學標準，其中有很多資料必需要在上班、上課時間才
    能申請）。然被告卻在原告信賴自己已遭退學，且多方為撤
    銷該退學處分而申請證據時期，以「缺課」為由扣原告學期
    討論成績，致該科成績不及格，並因該成績不及格，而再次
    作成第二次退學處分，被告評定學期成績過程，顯然違反信
    賴保護（按：原告信賴已遭第一次退學處分而無學籍，所以
    在此期間，應不會再被評分）。
４、衡諸一般常情，學生遭校方退學後，若非日後申訴成功，否
    則校方皆不會承認學生學籍，故若學校在申訴是否成功未明
    階段，評量學生成績，也與誠實信用原則相悖。況且，依原
    告92年度第2 學期課表，「臨床藥理學」整學期共上課15次
    ，而原告在93年4 月12日被告退學公告發布，確知自己已回
    復學籍時，已上課7 次，上課次數接近半數，則不論原告在
    93年4 月12日以後，如何準時上課，依「臨床藥理學」評分
    標準，均難逃不及格命運。故被告評分方式，除嚴重違背誠
    信外，並已違反行政處分作成時，應遵循之程序正義原則（
    司法院釋字第563 號解釋「對學生所為退學之處分行為，關
    係學生權益甚鉅，有關章則之訂定及執行自應遵守正當程序
    ，其內容並應合理妥適」意旨參照）。
５、行政處分之作成，亦應考慮情事變更原則，而所謂「情事變
    更」即指：因不可歸責於當事人之事由，致發生當初不得預
    料之變更，如仍貫徹原有之法律效力，顯失公平，且違背誠
    信原則或對公益有重大影響者，即應認當事人之法律關係應
    予適當調整之謂。經查，本件原告在學期過了一半之後，始
    發現自己已回復學籍，依情事變更原則，被告自應不得在該
    學期評定原告成績，否則即有失公平。
(十一)綜上所述，系爭行政處分確實違法且嚴重違反法律正當程
      序，應予撤銷，請判決如原告訴之聲明云云。
二、被告主張之理由：
(一)查原告係被告醫學系之學生（89年入學），原告92學年度第
    1 學期修病理學甲（6 學分）、病理學實驗甲（3 學分）、
    病理學小組討論（2 學分）、臨床醫學總論一（5 學分）、
    檢驗醫學（2 學分）、合計18學分，結果學期成績有病理學
    甲、臨床醫學總論一等學科不及格，達該學期修習學分總數
    之二分之一，原告係以一般生身分入學，依被告學則第27條
    之規定：「學生學期學業成績不及格科目之學分數達該學期
    修習學分總數之二分之一，應令退學。」，原告92學年度第
    1 學期成績已符合學則退學之規定。
(二)關於規範學生之學籍相關事宜（包括入學、繳費、註冊、選
    課、修業年限、學分、成績等事項）之學則，被告將之放在
    學校之網路上，並於新生入學時領得之教務章則選輯中予以
    載明，俾學生得以知悉。原告92學年度第1 學期之學期成績
    不及格科目學分數達該學期修習學分總數之二分之一是否符
    合退學之規定一事，無須被告通知，其即得經由校內網路或
    教務章則選輯內附學則明瞭。被告確未通知原告應受退學處
    分。被告之軍訓室人員基於兵役法施行法第38條、免疫、禁
    役、緩徵、緩召實施辦法第16條之規定，為使兵役單位及早
    了解學生是否在學有無緩徵原因消滅之情形，俾兵役課辦理
    兵役徵集事宜，經由校內網路了解校內學生緩徵原因消滅之
    情形（包括成績到齊畢業、休學、退學等原因），獲悉上顯
    示原告之成績已達一般生身分學生退學規定，而學校尚未正
    式公告前，即發文通知包括高雄市政府在內各縣市政府原告
    符合緩徵消滅學生名單，故被告發函知各縣市政府緩徵消滅
    學生一事尚非對原告所作之行政處分，原告主張被告已於92
    學年第2 學期開學後，對原告為通知退學處分實與事實不符
    。退步言之，縱鈞院認為被告已對原告為退學處分，惟事後
    原告於93年3 月2 日申請以殘障生身分改依學則第28條之規
    定以學期學業成績不及格科目之學分數，達該學期修習學分
    總數三分之二者，認定退學，業經被告審查後准予依學則第
    28條規定辦理，前揭退學處分亦經被告予以撤銷，且被告軍
    訓室已立即發函通知高雄市苓雅區兵役課告知原告仍在學。
(三)原告主張被告遲未通知申請結果，亦未撤銷93年2 月中旬、
    3 月初對原告做成之退學處分，直至93年4 月中旬原告始得
    知被告可能准許原告復學，原告無從得知自己學籍身分是否
    恢復？迄至93年5 月，學校退學公告中並沒有原告姓名，原
    告始知悉被告已准許恢復原告學籍等情。惟查：
１、按學則第28條規定：「僑生、外國學生、海外回國升學之蒙
    藏生、原住民族籍學生、領有殘障手冊之視障、聽障、語言
    障礙及多重障礙學生、派外人員子女學生及符合教育部規定
    條件之大學運動績優學生，學期學業成績不及格科目之學分
    數，達該學期修習學分總數三分之二者，依學則第27條之規
    定將遭退學。」。原告明知其92學年度第1 學期學期成績不
    及格科目學分數達該學期修習學分總數之二分之一，依學則
    第27條之規定將遭退學。其為挽救免遭退學，乃於93年3 月
    2 日以其罹患重度憂鬱症復發、在馬偕醫院接受治療、領有
    殘障手冊等情，向被告申請改依殘障生身分認定退學標準（
    即依學則第28條須超過三分之二學分不及格始退學）。被告
    體諒原告罹患重度憂鬱症，於93年3 月17日做成決定：自92
    學年度第1 學期起至93學年度第1 學期原告之學籍以殘障生
    身分處理。亦即適用學則第28條規定，以原告學期學業成績
    不及格科目之學分數，達該學期修習學分總數三分之二者，
    方須退學。
２、由於原告申請改依殘障生身分認定學籍之際，被告內部就包
    括原告在內之學生退學一事正在研議處理階段，故被告對原
    告申請適用殘障生身分學籍認定一事未予回覆，原告即直接
    依殘障生身份認定學籍，雖被告未回覆原告申請結果，亦不
    影響原告之權益，蓋被告係在93年4 月12日對外公告退學學
    生名單，並以掛號通知遭退學學生，俾遭退學生得以提出申
    訴，而原告不在該次退學名單之列。
３、於93年2 、3 月間，被告仍在處理全校學生退學之事，被告
    自不可能單獨先對原告做出退學處分，且被告既無對原告作
    出退學處分，自亦無原告所謂須「恢復學籍」之事。被告早
    在93年4 月12日即對外公告退學學生名單，原告不在退學名
    單之列，原告由校內公布欄即可獲得此訊息，因此原告謂其
    直至93年4 月中旬，多次向被告教務人員打探下，始得知被
    告可能准許原告復學，惟此依消息從未經過被告卻認證實或
    通知，故原告根本無從得知自己學籍身分是否恢復？究竟應
    自何時開始復學？迄至93年5 月，被告退學公告中沒有原告
    姓名，始確悉被告已准許恢復原告學籍云云，實屬無據。
４、原告以高雄市苓雅區兵役課「螢幕視窗資料傾印」資料欲證
    明其迄至93年5 月獲悉恢復在學緩徵資格始進而確認自己已
    准續恢復學籍。查由高雄市苓雅區兵役課「螢幕視窗資料傾
    印」資料所載之列印日期為94年7 月6 日可知，該資料並不
    足以證明其係在93年5 月獲悉恢復在學緩徵資格始進而確認
    自己已獲准恢復學籍。
(四)原告主張其因至93年5 月始確認恢復學籍，斯時92學年度第
    2 學期上課期間已超過三分之二，原告無從在該學期正常上
    課，然被告於93年10月27日以校教字第0930032000號公告原
    告應受退學處分，理由係：原告該學期缺課過多遭扣分，致
    不及格成績達該學期修習學分總數三分之二。被告違反法律
    程序正義與司法院釋字第563 號解釋意旨相悖等語。惟查：
１、92學年度第2 學期開學之初，原告即辦妥繳費註冊手續，且
    在93年2 、3 月間，被告亦未對之作出退學處分，是其為具
    有正式學籍之學生毋庸置疑。原告雖曾於93年3 月2 日向被
    告申請改依殘障生身分認定學籍，惟此屬原告個人事由，其
    當可安排於課餘時間辦理相關事宜，而不致影響上課。原告
    謂其因被告遲未通知申請改適用殘障生身份認定學籍之結果
    以及其無從得知是否恢復學籍身分導致伊無從在92學年度第
    2 學期正常上課，顯屬無理由。
２、原告既然懂得以身體罹患重度憂鬱症復發一事向被告申請改
    依殘障生身分認定學籍以免除退學之命運，則其更可考量身
    體狀況，依被告「學士班學生停修課程辦法」申請停修，或
    在92學年度第2 學期中申請休學以維護其權益。惟其並未如
    此反而多次缺課，又未依被告之請假辦法請假。依請假辦法
    第10條：「學生未依規定請假或請假未准而缺課者，以曠課
    論」學則第34條規定：「未經准假或假期已滿而缺課者，以
    曠課論。曠課1 小時，以請假5 小時論。」、第35條規定：
    「學生平時請假達學期上課時數五分之一者，扣該科學期成
    績百分之五，達四分之一者扣該科學期成績百分之十」。則
    原告之學期成績依上述規定予以扣分，結果原告之臨床藥理
    學小組討論（2 學分）、臨床醫學總論二（5 學分）、藥理
    學（4 學分）不及格，合計11學分，超過該學期所修習16學
    分之三分之二，被告依學則第28條之規定予以退學，洵屬適
    法。
３、查被告之學則係依據大學法第25條之1 訂立，並送教育部准
    予備查在案。被告依據學則28條規定對原告處分退學，嗣後
    原告依學則第51條第1 項規定提出申訴，被告之申訴評議委
    員會開會時，給予原告充分之時間說明其申訴理由，惟其申
    訴經委員會審查後無理由，始做出評議決定予以駁回，此一
    退學及申訴之程序合於學則之規定並無程序違法之處。
(五)被告從未在93年2 、3 月間，對原告做出退學處分。且被告
    既無對原告作出92學年度第1 學期學期學業成績不及格科目
    之學分數達該學期修習學分總數之二分之一之退學處分，被
    告自得對原告92學年度第2 學期之成績予以評斷。原告謂依
    行政程序法第110 條第3 項之規定，在被告撤銷92年2 、3
    月之退學處分前，原告應屬喪失學籍狀態，在被告未恢復學
    籍前，應不得再對原告評斷成績，更不能在對原告作成系爭
    退學處分云云實屬無理由。
(六)學則第51條第3 項規定：「依前項規定提出申訴後獲准復學
    者，若因特殊事由無法及時復學，其復學前之離校期間，得
    補辦休學，並不併入休學年限內計算」，係就申訴後獲准復
    學者，因特殊事由無法及時復學之學生所設之補救辦法。與
    原告因退學提出申訴而遭被告駁回之情形迥異，自無從援用
    上述第51條第3 項規定主張准許原告自92學年度第2 學期起
    ，迄至復學止，補辦休學程序，自屬無據。
(七)原告主張「原告係被告醫學院醫學系學生，92年度第1 學期
    時，曾因學期成績不及格科目學分數達該學期修習學分總數
    二分之一，而遭被告在92年度第2 學期開始上課後通知原告
    應受退學處分」惟查：
１、被告對於92年度第1 學期學業成績不及格科目之學分數，達
    該學期修習學分總數二分之一或三分之二，應令退學之學生
    ，皆統一於93年3 月31日公告退學名單，並於93年4 月12日
    校教字第0930009126號函通知應被退學之學生，通知其來校
    辦理退學手續。收到退學通知之學生如對被告之退學處分不
    服，得向被告學生申訴評議委員會提起申訴，請求救濟。93
    年3 月31日公告退學名單中並無原告名字，故被告對於原告
    92年度第1 學期學期成績不及格科目學分數達該學期修習學
    分總數二分之一乙事，並未做出退學處分。原告謂被告在92
    年度第2 學期（93年2 月16日至93年6 月11日）開始上課後
    通知其應受退學處分，並非事實。
２、原告知悉其將受退學處分，係因原告入學時係以一般生身分
    入學，而其於92年度第1 學期學期成績不及格科目學分數達
    該學期修習學分總數二分之一（修18個學分，有11個學分不
    及格），依被告學則第27條規定：「學生學期學業成績不及
    格科目之學分數，達該學期修習學分總數二分之一者，應令
    退學。」（新生入學時，每位學生均領有學生手冊，內含台
    灣大學學則，且被告國立台灣大學亦有將台灣大學學則公告
    於台灣大學電腦網頁，供學生隨時查詢，原告不可能不知道
    被告學則之規定）。原告於知悉自己將被退學之際，立即積
    極辦理變更身分為殘障生（殘障生之退學標準為三分之二）
    ，原告於93年3 月2 日向被告提出申請，雖原告之殘障手冊
    上之鑑定日期為93年2 月17日，係在92年度第1 學期（92年
    9 月15日至93年1 月9 日）成績確定之後，被告仍以其情可
    憫，准其變更身分為身心障礙生，而適用被告學則第28條之
    規定。
(八)原告主張「被告未撤銷93年2 月中旬、3 月初對原告作成之
    退學處分。直至93年4 月中旬，在原告多次向被告教務人員
    打探下，始得知被告可能准許原告復學，惟此一消息從未經
    過被告確認證實或通知，故原告根本無從得知自己學籍身分
    是否恢復？究竟應自何時開始復學？迄至93年5 月，原告獲
    悉已被恢復在學緩徵資格，且93年5 月被告退學公告中，也
    沒有原告姓名後，始確認被告已准恢復原告學籍」惟查：
１、被告在93年2 月中旬、3 月初並未對原告作出任何退學處分
    。且被告教務處人員於原告將面臨退學處分而申請更改入學
    身分別時，曾口頭告知在退學與否未定前（行政處分作成前
    ），為免影響學業，應隨班就讀。原告於93年1 月29日舊生
    繳費截止日前已完成92年度第2 學期之繳費，按依被告學則
    第11條規定：「學生自入學第2 學期起，除已辦理休學、應
    退學或已符合畢業資格者外，每學期均應於本校行事曆規定
    之上課開始日之前繳交各項應繳費用，繳交應繳費用即視同
    完成註冊」因原告已繳交92年度第2 學期應繳之費用，故應
    知悉其為被告之在學學生。又原告於規定期限內（93年3 月
    5 日前）繳交92年度第2 學期加退選課紀錄表，該表並經原
    告、導師及系主任之簽名或蓋章。
２、原告應知悉自己仍是92年度第2 學期在學生，學期中學生如
    因故不能上課者，應依被告學則第33條規定：「學生因故不
    能上課者，須依學務處規定之請假規定請假」及被告學生請
    假辦法第10條規定：「學生未依規定請假或請假未准而缺課
    者，以曠課論」。
(九)原告謂「縱使被告在93年5 月間，恢復原告兵役緩徵資格，
    且5 月發布之93年度第1 學期退學公告，亦未將原告列入，
    已符合前法『因其他事由』而使93年2 月中、3 月初之退學
    處分失效，然原告係在93年5 月中旬，始確定被告准許恢復
    原告學籍，然此時，92年度第2 學期上課期間早已超過三分
    之二，原告根本無法在該學期一開始就正常上課，故據此認
    定原告缺課過多被扣分，而再次令原告退學」惟查：
１、原告早已明確知悉自己仍是92年度第2 學期在學生。且原告
    於訴願書中提及「因申請辦理身心障礙證明，以及相關資料
    手續，恐有不克出席之事由，故先行告知" 臨床藥理學小組
    討論" 該科老師，惟老師卻不表意見」顯見原告92年度第2
    學期一開始就知悉其應該要上「臨床藥理學小組討論」課，
    故原告如認為自己有特殊因素無法上課，應在每次上課前依
    上開請假辦法第10條規定向「臨床藥理學小組討論」任課老
    師請假，或依同法第8 條之規定檢具證明文件向任課老師補
    辦請假手續。
２、除此之外，原告如有特殊情形無法繼續修習" 臨床藥理學小
    組討論" 課程，亦可依被告學士班停修課程辦法之規定，申
    請停修（92年度第2 學期停修截止日為93年5 月17日），原
    告如認為任課老師未准假造成其修課困難，應依此辦法申請
    停修。
３、況原告請假之事由為「因申請辦理身心障礙證明，以及相關
    資料手續，恐有不克出席」，但身心障礙手冊的發給係申請
    人向戶籍所在地之區公所（高雄市苓雅區）提出申請，經鑑
    定醫院專科醫師鑑定後，由醫院將鑑定報告送給主管機關，
    再由主管機關發給身心障礙手冊。經查，原告之身心障礙手
    冊上鑑定日期為93年2 月17日，而原告係在取得身心障礙手
    冊之後於93年3 月2 日向被告提出變更身分為殘障生之申請
    ，但原告缺課之日期確為93年3 月4 日、3 月11日、3 月18
    日，原告訴願理由謂「按於4 月初恢復學生資格前之缺課日
    期（3/4 、3/11、3/18），蓋此階段正為嘗試恢復學籍，而
    準備申請身心障礙證明文件，診斷證明書欲對本校教務處長
    提出『特殊身分申請變更』諸事，花費勞力、時間、精神、
    費用，往來北高兩地、醫院、學校之間」原告之請假理由顯
    然與事實不符，為臨訟編織之詞，不足採信。
(十)原告92年度第2 學期選修16學分，因有11學分不及格，已達
    該學期修習學分總數三分之二，被告依據學則第28條之規定
    ，於93年10月22日公告退學名單，並於93年10月27日校教字
    第0930032000號函通知原告，通知其來校辦理退學手續。原
    告對被告之退學處分不服，經提起申訴、訴願均被駁回後，
    又提起行政訴訟。被告之退學處分並無違法或不當之處。
(十一)原告主張「原告93年1 月底收到成績單前，已受被告醫學
      系辦公室人員蔡宗華以電話通知，原告成績二分之一不及
      格會被退學；且原告在收到學期成績單時，亦可清楚判斷
      自己學期成績已達退學要件。故依前法規定，原告在93年
      1 月底，已受通知且知悉受第一次退學處分之具體內容，
      故第一次退學處分已發生效力」惟查：
１、被告醫學系辦公室人員蔡宗華以電話通知原告其92年度第1
    學期成績二分之一不及格會被退學，此僅為單純之事實敘述
    （觀念通知），尚未剝奪原告之學生資格或就學權益，故被
    告醫學系辦公室人員蔡宗華之電話通知並非行政處分。
２、依行政程序法第92條第1 項規定：「本法所稱行政處分，係
    指行政機關就公法上具體事件所為之決定或其他公權力措施
    而對外直接發生法律效果之單方行政行為。」被告醫學系辦
    公室人員蔡宗華之電話通知並未改變其學生身分並損及其受
    教育之機會，電話通知本身亦未對原告受教育權利產生規制
    作用。電話通知後行政機關通常會有後續處置，該後續處置
    才會對人民之權益產生規制作用，換言之，該後續處置才是
    行政處分，人民如有不服，應對行政處分提起救濟。故被告
    既未針對原告「92年度第1 學期學業成績不及格科目之學分
    數，達該學期修習學分總數二分之一」做出退學處分，故原
    告受教育之權利並未受到侵害，真正使原告受教育權利受到
    侵害者，係被告於93年10月27日校教字第0930032000號函所
    作之退學處分（針對原告譚垣捷92年度第2 學期學業成績不
    及格科目之學分數，達該學期修習學分總數三分之二）。
(十二)原告謂「被告早在92年度第2 學期退學公告未發布前，即
      已向（93年3 月8 日）高雄市苓雅區兵役課取消原告兵役
      緩徵資格（按：若93年3 月第一次退學處分尚未生效，則
      93年3 月8 日原告學籍仍然存在，被告為何可以取消原告
      兵役緩徵資格）」惟查：
１、被告之軍訓室人員基於兵役法施行法第38條及免役禁役緩徵
    緩召實施辦法第16條規定，為使兵役單位及早了解學生有無
    緩徵原因消滅（包括畢業、休學、退學或經開除學籍等原因
    ）情形，俾利兵役課辦理兵役徵集事宜，軍訓室人員經由校
    內網路（校方行政人員才有權進入該系統查詢資料，一般人
    是無法進入該系統查詢資料）查到符合緩徵原因消滅之學生
    名單即於93年3 月17日校共教字第0930006897號函文給各縣
    市政府（包括高雄市政府）檢送符合緩徵原因消滅之學生名
    單。因為原告92年度第1 學期學業成績不及格科目之學分數
    ，達該學期修習學分總數二分之一，故在該名單之列，但當
    時被告尚未正式公告退學名單。因原告已提出申請，請求變
    更身分為殘障生（殘障生之退學標準為三分之二），被告亦
    於93年3 月17日做成決定准其變更身分為殘障生，被告之軍
    訓室人員於發現錯誤後，立即於93年4 月30日校共教字第09
    30011348號函文通知各縣市政府（包括高雄市政府）檢送符
    合緩徵事由之學生名單。
２、被告之軍訓室人員發文給各縣市政府（包括高雄市政府），
    並未以副本知會原告，故未對原告之就學權益產生任何影響
    ，如事後高雄市苓雅區兵役課依據被告之軍訓室函文通知原
    告當兵，原告對通知其當兵之處分不服，可依法請求救濟。
    被告之軍訓室人員發文給各縣市政府僅係行政內部行為，並
    非行政處分，且非針對原告（特定人）所作。被告之軍訓室
    函文所檢送給各縣市政府之資料，還包括符合緩徵原因消滅
    之其他學生。
十三、原告主張「臨床藥理學小組討論」該科老師之評分不當（
      原告成績為58分），惟：
１、司法院釋字第319 號意旨，考試評分專屬於閱卷委員之職權
    ，此項評分之法律性質有認為行政機關裁量權之行使者，亦
    有認為屬於行政機關適用不確定法律概念之「判斷餘地」
     (Beurteilungsspielraum）者 。無論從裁量之理論或不確
    定法律概念之見解，閱卷委員之評分應受尊重，其他機關甚
    至法院亦不得以其自己之判斷，代替閱卷委員評定之分數。
２、「臨床藥理學小組討論」任課老師評定成績過程中，並無濫
    用權力、專斷或將事件無關之因素考慮在內等違法情形。該
    科老師評分標準或給分標準從寬或從嚴，核屬任課老師權限
    ，應予充分尊重。
３、況原告請假之事由為「因申請辦理身心障礙證明，以及相關
    資料手續，恐有不克出席」，如前所述原告主張既與事實不
    符（原告係在取得身心障礙手冊之後於93年3 月2 日向被告
    提出變更身分為殘障生之申請，但原告缺課之日期確為93年
    3 月4 日、3 月11日、3 月18日．．．，該課程15次上課中
    ，原告未依規定請假或事後補辦請假手續，無故缺課就有至
    少6 次。）如原告果真重度憂鬱症復發，確有就醫之必要，
    亦應避開該科上課時間，故任課老師對於原告缺課之原因及
    成績評定，自有其專業性之判斷。
    理  由
壹、兩造陳述要旨：
一、原告主張伊92年度第1學期因學期成績不及格科目學分數達
    該學期修習學分總數二分之一（殘障生為三分之二），已符
    合被告學則第27條「應令退學」規定，經被告助教電話告知
    已遭退學，被告且已向兵役課取消原告兵役緩徵資格，原告
    顯然已遭退學處分。惟原告積極申請殘障生身份，並於92
    年度第2 學期繳費註冊，冀保住學籍，被告於93年3 月17日
    內部決議，同意原告92年度第1 學期得以殘障生身分處理，
    但從未通知原告或對外發布，該復學處分並未對外發生效力
    ，原告仍屬喪失學籍狀態。迄至93年5 月，原告獲悉已恢復
    緩徵資格，且退學公告中無原告姓名，被告恢復原告學籍之
    處分始對外發生效力，然被告竟以原告92年度第2 學期無學
    籍期間，缺課過多被扣分，不及格科目學分數達該學期修習
    學分總數三分之二，再次令原告退學，其再次退學處分顯有
    違誤，應予撤銷，被告應准許原告自第2 學期起補辦休學手
    續。縱可認被告於上學期未為退學處分，但原告有理由誤信
    已遭退學，其信賴在此期間，不會被評分，於上課時間去申
    請殘障生身分資料，被告仍認定原告缺課並扣分，有違信賴
    保護原則；被告在原告申訴是否成功未明階段，評量其成績
    ，有悖誠實信用原則；原告在學期過了一半之後，始發現回
    復學籍，之後無論如何準時上課，依「臨床藥理學」評分標
    準，均難逃不及格命運，原告顯有情事變更，被告在原告未
    知悉回復學籍前評分，有違公平、程序正義原則，且原告未
    預知第2 學期會有成績，因而未預辦停修或休學、請假，不
    能謂原告有何可歸責等語。
二、被告則以被告醫學系辦公室人員以電話通知原告會被退學，
    僅為單純之觀念通知，非行政處分，電話通知後才會有後續
    處置，伊於93年4月12日始對外公告退學學生名單，並以掛
    號通知遭退學學生，俾遭退學生得以提出申訴，不可能單獨
    先對原告做出退學處分。又被告發函知取消原告緩徵資格，
    係基於兵役法施行法規定，使兵役單位及早了解學生是否在
    學、有無緩徵原因消滅，並非對原告所作之退學處分。被告
    既未對原告作出退學處分，原告第1 學期學籍並未喪失，被
    告雖未回覆原告之申請，直接依殘障生身份認定學籍，並無
    「恢復」學籍之可言。原告既已辦妥92學年度第2 學期繳費
    註冊手續，其顯有正式學籍。縱認被告第1 學期已退學處分
    ，原告於93年3 月2 日已依原告申請以殘障生身分辦理，前
    揭退學處分亦經被告撤銷。又原告之身心障礙手冊上鑑定日
    期為93年2 月17日，而原告缺課之日期為93年3 月4 日、3
    月11日、3 月18日，均在其已取得殘障手冊之後，其缺課非
    為申請殘障生資料甚明。原告於93年4 月12日被告公告退學
    學生名單後，即可知未被退學，其之後缺課不能諉為不知，
    其於93年4 月12日之前，亦可安排於課餘時間辦理殘障生身
    份資料，不致影響上課，其未申請停修或休學，又未依法請
    假，反而多次缺課，臨床醫學任課教授以其缺課扣分，係屬
    於適用不確定法律概念之「判斷餘地」，且並無濫用權力、
    專斷或將無正當連結等違法情事，該評分應予充分尊重等語
    置辯。
貳、兩造爭點：
一、原告92年度第1學期是否已遭退學處分？
(一)被告助教電話告知將被退學，及被告取消原告兵役緩徵資格
    ，是否為退學處分？
(二)被告同意原告92年度第1 學期以殘障生身分處理，是否為「
    恢復學籍處分」？有無對外發生效力？
(三) 被告是否於92年度第2 學期「原告無學籍期間」，對原告
     評分？
二、被告於92年度第2學期對原告評分之方式是否違反信賴保護
    、誠實信用、公平、程序正義原則？
(一)被告臨床藥理學教授有無將原告缺課列為評分基礎？該科目
    之評分是否均屬「判斷餘地」範圍？
(二)原告主張因誤信第2 學期並無學籍，不會被評分，故未預辦
    停修、休學、請假手續，是否可採？
(三)原告缺課原因是否為辦理殘障生資料？有無於上課時間辦理
    殘障生資料之必要？其缺課有無正當理由？
參、本院之判斷：
一、本件應適用之法條與法理：
(一)行為時大學法（94年12月28日修正）第25條之1 規定：「（
    第1 項）大學為確保學生學習效果，並建立學生行為規範，
    應訂定學則及獎懲規定，並報教育部備查。」、「（第2 項
    ）大學學生保留入學資格、轉學、轉系（組）所、休學、退
    學、成績考核、學分抵免、暑期修課、服兵役與出國之學籍
    處理、雙重學籍及其他與學籍有關事項，由各大學依相關法
    令之規定，納入學則規範，並送教育部備查。」。
(二)國立臺灣大學學則第28條（經教育部93年7 月13日台高(二)字
    第09300891638 號函准備查）：「僑生、外國學生、海外回
    國升學之蒙藏生、原住民族籍學生、領有殘障手冊之視障、
    聽障、語言障礙及多重障礙學生、派外人員子女學生及符合
    教育部規定條件之大學運動績優學生，學期學業成績不及格
    科目之學分數，達該學期修習學分總數三分之二者，應令退
    學。」
(三)大學法第1 條第2 項：「大學應受學術自由之保障，並於法
    律規定範圍內，享有自治權。」，可知免於國家權力干預之
    學術自由，首先表現於研究之自由與教學之自由，其保障範
    圍並應延伸至其他重要學術活動及研究以外屬於教學與學習
    範疇之事項，故大學自治權之範圍，應包括直接涉及研究與
    教學之學術重要事項（司法院釋字第380 號解釋參照）。大
    學自治既受憲法制度性保障，自得於合理及必要之範圍內，
    訂定有關學生學籍事項之章則（司法院釋字第563 號解釋參
    照）。
二、原告92年度第1學期未遭退學處分：
(一)被告助教電話告知原告將被退學，及被告軍訓室取消原告兵
    役緩徵資格，及被告內部簽文，均非「退學處分」。
   1、按「行政處分除法規另有要式之規定者外，得以書面、言
      詞或其他方式為之。」行政程序法第95條第1 項定有明文
      ，關於大學退學之行政處分，固非不得以言詞或其他方式
      為之，不以書面為必要。然依大學行政制度過去慣例，就
      入學、記過、退學等重大事項之處分，一向以書面為之，
      未聞何大學只要口頭通知已經入學、記過、退學者，且口
      頭通知之人有無決定權限？其通知內容為何？其通知內容
      是否有「無效」或「重大瑕疵」情形？其通知內容與校方
      決定結果是否不同？何時發生行政處分送達效力？均無書
      面証據，無從附卷存查，非但實行上顯有困難，且與大學
      行政制度現狀大相逕庭。故所謂口頭通知，不過是先行預
      告未來將作出之處分，以供學生預為心理準備及補救手段
      ，該口頭通知顯非被告之行政處分。
   2、本件被告之學則第27條雖已規定「不及格科目學分數達該
      學期修習學分總數二分之一者，應令退學」，且被告之助
      教已經通知未來將會被退學，但均只是預測未來將作成之
      退學處分，以供原告預為心理準備及補救手段，依過去慣
      例，於被告「書面退學處分」未作成前，當然未發生退學
      之效力。正如被告學則第32條雖規定：「學生於考試時如
      有作弊‧‧分別予以記過勒令退學或開除學籍之處分。」
      ，仍要等學校「予以」記過或「勒令」開除、退學之行政
      處分，非謂學生有作弊行為後，無待處分即已形成記過或
      開除之效果，亦不是說「經助教口頭通知會被開除」就已
      經發生勒令退學或開除學籍之效力，而是要等「書面公告
      或通知」後，才發生前揭效力，其理甚明。被告主張因「
      學則已有規定會退學」、「助教已經口頭通知」，故不待
      書面即已發生退學效力云云，與社會一般觀念相違背，已
      有可疑。且被告於93年2 、3 月間，仍在處理全校學生退
      學之事，於93年4 月12日始對外公告退學學生名單，並以
      掛號通知遭退學學生，俾遭退學生得以提出申訴，不可能
      單獨先對原告做出退學處分，更不可能由「助教」單獨先
      對原告做出退學處分，原告主張92年度第1 學期伊已遭助
      教口頭退學云云，尚不足採。至原告書具「特殊身份追討
      申請報告」上，被告股長雖記載「該生九十二年上學期因
      成績不及格達二分之一遭退學處分」字樣，但僅為承辦人
      描述原告申請為殘障生之原因，並不表示原告已經退學處
      分，該承辦人並接續記載「‧‧為殘障身份，免遭退學」
      ，若已經退學，只能「回復學籍」，又怎能「免遭退學」
      ？，可見得該內部簽呈不能做為原告已經退學之有利証據
      。
   3、被告軍訓室人員雖已發文通知包括高雄市政府在內各縣市
      政府「原告符合緩徵消滅學生名單」，但該發文係基於兵
      役法施行法第38條及免疫、禁役、緩徵、緩召實施辦法第
      16條之規定，目的在於使兵役單位及早了解學生有無緩徵
      原因消滅情事，俾提早辦理兵役徵集，與退學處分無關，
      被告學則第27條雖有學分二分之一不及格「應令退學」之
      規定，但軍訓室人員不能「令」原告退學，其所發緩徵原
      因消滅之公文，亦非「令被告退學」之行政處分。至該發
      文合併「助教口頭通知」行為，是否會造成原告主觀上「
      已遭退學」之誤認，係另一問題。
(二)被告內部會議同意原告92年度第1 學期以殘障生身份處理，
    非為「恢復學籍處分」，並無對外效力可言。
    原告於92年度第1 學期尚未遭退學處分前，即申請殘障身份
    ，被告內部會議同意原告92年度第1 學期以殘障生身份處理
    ，使原告「免遭退學處分」，該內部會議結論只是「維持原
    告現有學籍」之內部決定，並非「對外直接發生法律效果之
    單方行政行為」，自非「恢復學籍之處分」，亦無對外效力
    之可言。
(三)被告並未於92年度第2 學期「原告無學籍期間」，對原告評
    分。
    原告於92年度第1 學期已取得殘障身份，其92年度第1 學期
    之學籍從未喪失，原告且已於92年度第2 學期繳費註冊，取
    得第2 學期之學籍，則在原處分勒令退學之前，原告均處於
    「有學籍之狀態」，原告對之評分，自非於「原告無學籍期
    間」所為之評分，原告主張尚不足採。
三、被告於92年度第2 學期對原告評分之方式，並未違反信賴保
    護、誠實信用、公平、程序正義原則。
(一)被告臨床藥理學教授確有將原告缺課列為評分基礎。
    依被告學生申訴評議委員會評議決定書第3 頁（四）載明：
    「林家齊教授於92年度第2 學期開學時即已宣示，臨床藥理
    學小組討論一科評分方式為：平時成績（出席率及上課討論
    情形）佔總成績之70% ，期末考試成績占總成績之30% ，平
    時成績中，每缺席1 次扣5 分。而申訴人於該課程中十五次
    上課中，未依學校規定事先請假或事後補辦請假手續，無故
    缺課至少六次，期末考筆試成績為32.5分，居全班之末。」
    ，足証被告臨床藥理學教授確有將原告缺課列為評分基礎，
    故若原告缺課有正當理由，該評分是否基於不正確之事實（
    無故缺課）所為？本院並非不能審酌，被告主張該評分純屬
    「判斷餘地」，依司法院釋字第382 號解釋及大學自治之精
    神，法院不能審酌云云，固無足採。
(二)惟原告主張因「誤信第2 學期並無學籍，不會被評分」，故
    未預辦停修、休學、請假手續云云，不足採信。
    被告助教雖口頭通知原告會被退學，且被告軍訓室已經發函
    取消原告兵役緩徵資格，但原告未依學校慣例收到「退學書
    面通知」之前，總應該向學校教務人員再度確認。其既已經
    於93年度第2 學期繳費註冊，並已於93年3 月2 日申請殘障
    身份，於被告否准其殘障身分申請之前，原告對退學與否縱
    屬於「半信半疑」之狀態，但不致於有「已遭退學」之確信
    ，更不應於退學與否「尚未肯定」前，即先行缺課，而不辦
    理停修、休學、請假之手續。按上課是學生天職，原告既已
    經繳費註冊，且已經申請殘障身份，雖然仍有被退學之風險
    ，但「目前還在上課，目前可能還有學籍」應是一般人正常
    之心態，為保住該得來不易之學籍，原告更應如履深淵、如
    履薄冰，不輕言缺課，如果決定那一堂要缺課，之前即應事
    先辦理停修、請假手續，否則就有被扣分、退學之風險，不
    能賭賭看「會不會不及格」才決定要不要停修、請假，更不
    應於已繳費註冊、已經隨班上課、口頭請假未獲准許之後，
    先行肯定自己「沒有學籍，缺課亦不會被評分」，作為不辦
    理停修、休學、請假之正當理由。
(三)原告缺課原因並非為辦理殘障生資料，且並無於上課時間親
    自辦理殘障生資料之必要，其缺課並無正當理由。
  1 、原告缺課事由為「因申請辦理身心障礙證明，以及相關資
      料手續」，經查身心障礙手冊的發給，係申請人向戶籍所
      在地之區公所（高雄市苓雅區）提出申請，經鑑定醫院專
      科醫師鑑定後，由醫院將鑑定報告送給主管機關，再由主
      管機關發給身心障礙手冊。而原告之身心障礙手冊上鑑定
      日期為93年2 月17日，原告缺課之日期卻為93年3 月4 日
      、3 月11日、3 月18日，其缺課當時是否真的去申請殘障
      生資料？尚非無疑。且上課時間不是全天，原告顯然有可
      能避開上課時間去申請資料，其主張「不缺課即不可能去
      申請殘障生資料」云云，不足採信。
   2、縱可認原告於93年3 月4 日、3 月11日、3 月18日仍有申
      請殘障生資料之必要，但不是不能依法請假，其僅口頭向
      教授告知，並未經准假，亦未完成請假手續，即應改期再
      去申請，或委託他人辦理，不應執意缺課，更不能「自信
      無學籍，不會被評分」而視請假手續為無物，原告主張「
      因誤信無學籍，不會被評分，故缺課有正當理由」云云，
      實難採信。從而，被告於臨床藥理學小組討論一科之評分
      ，係於原告有學籍之狀態下為之，原告於客觀上並無「情
      事變更」可言，其主觀上不應有「下學期並無學籍，不會
      被評分」之信賴，被告之評分並未違反信賴保護、誠實信
      用、公平、程序正義原則，原告主張均不足採。
四、被告臨床藥理學缺課並非遭退學之唯一原因，原告於知悉未
    遭退學後仍有補救之機會。
    原告縱使誤信自己下學期「沒有學籍，不會被評分」，因而
    缺課，但被告於93年3 月31日公告退學名單後，原告已經知
    悉自己沒有被退學，此時除了不再缺課外，更應努力讀書求
    取最佳筆試成績，其仍有機會不被退學，但原告臨床藥理學
    期末考試成績32.5分，居全班之末，其缺課與否，顯非該科
    不及格之唯一原因，原告主張知悉未被退學之後「無論再怎
    麼努力上課，均無法避免不及格之命運」云云，不足採信。
    蓋期末筆試成績之評分方式，縱純屬教授之「判斷餘地」，
    但被告臨床藥理學教授並已經宣示缺課與筆試成績之比例，
    當不致於用缺課次數來打筆試成績，故筆試成績應純屬客觀
    成績。何況學生如果迷途知返，從此不再缺課，上課認真，
    筆試成績優異，通常教授都會給予機會，不會因過去缺課而
    於筆試中評給與客觀狀況相反之分數，此為一般經驗法則，
    原告於93年3 月31日知悉自己未被退學之後，若筆試成績優
    異，應不致於毫無補救機會，但其於筆試成績亦居全班之末
    ，足証原告於知悉未遭退學後仍未盡力補救，缺課並非遭退
    學之唯一原因。
五、從而，被告以原告學期學業成績不及格科目之學分數，達該
    學期修習學分總數三分之二，依被告學則第28條予以退學處
    分，即無違誤，訴願決定、評議決定遞予維持，亦屬正確，
    原告仍執前詞，訴請撤銷，並請求准原告自92年度第2 學期
    起迄復學日止補辦休學程序，均無理由，應予駁回。
肆、兩造其餘攻擊防禦方法均與本件判決結果不生影響，故不逐
    一論述，併此敘明。
據上論結，本件原告之訴為無理由，爰依行政訴訟法第98條第3
項前段，判決如主文。
中    華    民    國    95    年    4    月      27   日
                       第四庭審判長法  官  鄭忠仁
                                   法  官  林育如
                                   法  官  畢乃俊
上為正本係照原本作成。
如不服本判決，應於送達後20日內，向本院提出上訴狀並表明上
訴理由，如於本判決宣示後送達前提起上訴者，應於判決送達後
20日內補提上訴理由書（須按他造人數附繕本）。
中    華    民    國    95    年    4    月      27   日
                                   書記官  簡信滇


司法院資訊處製作；財團法人民間司法改革基金會備份。
